臺灣臺中地方法院民事判決　100年度簡上字第288號
上　訴　人　柯伯翰
被上訴人　　蘇福安
訴訟代理人　林榆鑫
上列當事人間請求損害賠償事件，上訴人對於中華民國100年9月
5日本院臺中簡易庭100年度中簡字第1156號第一審判決提起上訴
，本院於民國100年12月16日言詞辯論終結，判決如下：
    主  文
上訴駁回。
第二審訴訟費用新臺幣壹仟伍佰元由上訴人負擔。
    事實及理由
一、上訴人方面：
    (一)於原審起訴以：被上訴人係臺中市北區金華里里長，於民
      國（下同）99年5月31日22時30分許，因接獲上訴人所居
      住社區之管理委員會主委及總幹事，告知有人看到上訴人
      住處疑似燈光明滅，且無人應門，竟利用其身為里長之職
      務上權利、機會或方法以電話指示撬開上訴人住處大門，
      並於發現上訴人並無燒炭自殺情事，仍趕至現場，以里長
      之姿欲調解此事，嗣後上訴人堅持保留門鎖被破壞之狀態
      ，被上訴人竟當場基於公然侮辱之犯意，在不特定多數人
      所得共見共聞之公共通道，於不到5分鐘內連續辱罵上訴
      人「幹你娘」（台語）20幾次，違反刑法第134條之規定
      ，顯見被上訴人並非一時衝動，始脫口辱罵上訴人，故而
      ，依民法第184條第1項、第195條第1項規定，請求被上訴
      人賠償精神損害等語，並聲明：被上訴人應給付上訴人新
      台幣（下同）12萬元，及自起訴狀繕本送達翌日起至清償
      日止，按年息5%計算之利息。
    (二)於上訴審補稱略以：
      1.原判決僅提及被上訴人連續辱罵上訴人「幹你娘」（台
        語）20幾次，卻對於被上訴人尚且還辱罵上訴人「幹你
        老母」、「幹你娘雞巴」「不成仔」、「你在哭爸」（
        台語）等語。
      2.原判決認定被上訴人係基於關心里民而前往現場，亦與
        事實不符，上訴人遭被上訴人等人莫名其妙破門而入，
        且遭被上訴人之辱罵，情何以堪，原判決未予審酌。
      3.本件事發之後，被上訴人從未向上訴人道歉，反而於偵
        查中向檢察官指稱：上訴人所居住社區所有住戶皆遭上
        訴人提告、上訴人之提告猶如假車禍真詐財、且在半夜
        一、二點打鼓等等不實事項，被上訴人甚至以擴音器材
        到上訴人所居住之大樓不斷叫囂，更製造無甚資力之假
        象，將其長年擔任里長所得之財產出脫僅剩10萬元，影
        響原審核定精神慰撫金數額之心證，益見被上訴人毫無
        悔意，原判決僅准被上訴人以3萬元賠償予上訴人，實
        難收懲戒之效。
      4.參諸鈞院其他民事判決（99年度訴字第856號、2803號
        ，100年度訴字第1423號、1659號），其情節相較於本
        件被上訴人所為尚屬輕微，惟上開各判決所認定之精神
        慰撫金數額則較高，可見原判決認定精神慰撫金數額並
        不公允。
      5.本件係上訴人於刑事訴訟程序提起附帶民事訴訟，經鈞
        院刑事庭裁定移送，依刑事訴訟法第504條第2項規定，
        本無庸繳納裁判費，且本件於原審訴訟繫屬期間，亦未
        見增生其他訴訟費用事項，原判決於主文項下，諭知上
        訴人負擔訴訟費用4分之3，究竟意旨為何？是否亦有所
        不察？等語。並提出聘書（96年、97年上訴人獲聘擔任
        台中市青少年交響樂團管樂團小號及打擊分部教師）影
        本2件。
    (三)原判決除准許被上訴人應給付上訴人3萬元，及自99年10
      月29日起至清償日止按年息百分之5計算之利息外，並駁
      回上訴人之其餘請求，上訴人對原判決不利於上訴人部分
      聲明不服而提起上訴。並聲明：(1)原判決不利於上訴人之
      部分廢棄。(2)上開廢棄部分，被上訴人應再給付上訴人9
      萬元，及自原起訴狀繕本送達翌日起至清償日止，按年息
      5%計算之利息。(3)上訴費用由被上訴人負擔。(4)關於第2
      項之請求，上訴人願供擔保，請准宣告假執行。
二、被上訴人方面：
    (一)於原審以：被上訴人擔任里長職務，因接獲里民通報表示
      上訴人家中出現火光，恐有公安事件，故前往察看，被上
      訴人到達現場時，發現並無異狀，然卻遭上訴人當眾責難
      ，大聲斥責被上訴人並質疑被上訴人之行為，被上訴人因
      一時情緒管理失當，故對上訴人有不當之言詞，被上訴人
      原意並非對上訴人有辱罵之故意。另被上訴人係出於防止
      意外事件發生、並關心里民住居所安全，方至現場，一時
      情緒失控方致有罵上訴人之言詞，上訴人請求之金額過高
      等語，資為抗辯。並聲明：原告之訴駁回。
    (二)於上訴審補稱略以：原判決審酌本件兩造一切情狀，核定
      精神慰撫金數額，並無不當等語。並提出被上訴人服務網
      關於被上訴人之學經歷資料。並聲明：駁回上訴。
三、本院之判斷：
    (一)本件被上訴人係臺中市北區金華里里長，於99年5月31日2
      2時30分許，因接獲上訴人所居住社區之管理委員會主委
      及總幹事，告知有人看到上訴人住處疑似燈光明滅，且無
      人應門，以其身為里長之職務，以電話指示撬開上訴人住
      處大門，並於發現上訴人並無燒炭自殺情事，仍趕至現場
      ，以里長之姿欲調解此事，嗣後上訴人堅持保留門鎖被破
      壞之狀態，被上訴人竟當場基於公然侮辱之犯意，在不特
      定多數人所得共見共聞之公共通道，於數分鐘內連續辱罵
      上訴人「幹你娘」（台語）20幾次，及「幹你老母」、「
      幹你娘雞巴」「不成仔」、「你在哭爸」（台語）等語之
      事實，業經上訴人提出錄音譯文、錄音光碟檔案、錄音結
      合影像檔案為證，被上訴人因妨害名譽行為遭檢察官聲請
      簡易處刑，並經本院以99年度中簡字第2938號刑事簡易判
      決被上訴人公然侮辱人，處拘役10日，如易科罰金以1000
      元折算1日等情，亦有聲請簡易處刑書及刑事簡易判決各1
      件附卷可參，被上訴人對於上開事證亦不爭執，前揭事實
      ，堪信為真正。
    (二)次按因故意或過失，不法侵害他人之權利者，負損害賠償
      責任。又不法侵害他人之身體、健康、名譽、自由、信用
      、隱私、貞操，或不法侵害其他人格法益而情節重大者，
      被害人雖非財產上之損害，亦得請求賠償相當之金額。民
      法第184條第1項、第195條第1項分別定有明文。被上訴人
      公然以前開言詞連續辱罵上訴人，自屬侵害上訴人名譽權
      之不法行為，則上訴人依上開規定，訴請被上訴人賠償非
      財產上損害，自屬有據。又按慰藉金之賠償須以人格權遭
      遇侵害，使精神上受有痛苦為必要，其核給之標準固與財
      產上損害之計算不同，然非不可斟酌雙方身分、資力與加
      害程度，及其他各種情形核定相當之數額，業經最高法院
      51年台上字第223號判例闡釋甚明。故所謂「相當」，自
      應以實際加害情形與其損害是否重大及被害人之身分、地
      位與加害人之經濟情況等關係定之。經查：
      1.上訴人係國立台灣大學法學碩士、目前擔任音樂教室音
        樂老師、及曾於96年、97年上訴人獲聘擔任台中市青少
        年交響樂團管樂團小號及打擊分部教師（詳參上訴人提
        出聘書2件），月收入約3萬元；被上訴人則係台北縣三
        重市（改制前）正義國小畢業、恆毅國中畢業（詳參被
        上訴人提出其服務網關於被上訴人之學經歷資料），擔
        任台中市北區15、16、17屆金華里里長，分別為兩造所
        陳明，並有前開上訴人之聘書、被上訴人服務網資料附
        卷可按。本院審酌被上訴人固係基於里長職務關心里民
        而前往現場，然其於短時間內，於情緒管理失控下，即
        在不特定多數人所得共見共聞之公共通道，竟公然連續
        以「幹你娘」（台語）20幾次，及「幹你老母」、「幹
        你娘雞巴」「不成仔」、「你在哭爸」（台語）污穢不
        堪之語詞辱罵上訴人，貶損上訴人之名譽，使上訴人受
        到屈辱之程度，及兩造所受教育程度、經驗、工作情形
        及收入、財產（上訴人有房屋1戶、土地1筆、汽車1輛
        ，財產總額約116萬餘元；被上訴人有投資1筆，財產總
        額為10萬元，亦有兩造稅務電子閘門財產調件明細表在
        卷可考，雖上訴人質疑被上訴人之財產不只於此數，然
        上訴人並未提出事證以實其說，自非可採）等經濟狀況
        、社會身分、地位及上訴人所受名譽貶損之程度等一切
        情況，認上訴人請求精神慰撫金以3萬元為適當，上訴
        人逾此數額之請求，於法無據。
      2.雖上訴人主張：前開3萬元之數額衡諸其他相類案件之
        民事判決，顯然偏低，且被上訴人毫無悔意，亦難收懲
        戒之效云云，然查，上訴人固援引本院其他判決指謂本
        件精神慰撫金3萬元之數額偏低，然各案件判決之個案
        審查中，其個別案件之實際侵權行為內容及各當事人間
        身分、資力等一切情狀均有所不同，自不足以比附援引
        ；又慰藉金之賠償須以人格權遭遇侵害，使精神上受有
        痛苦為必要，且斟酌雙方身分、資力與加害程度，及其
        他各種情形核定相當之數額，且所謂「相當」，自應以
        實際加害情形與其損害是否重大及被害人之身分、地位
        與加害人之經濟情況等關係定之，已見前述，此與對被
        上訴人是否可收懲戒之效究屬二事，蓋對於被上訴人是
        否足收懲戒之效，此應係刑事處罰之範圍，自不能混為
        一論，是上訴人此部分主張自非可取。
    (三)綜上所述，上訴人依據侵權行為之法律關係，請求被上訴
      人給付3萬元，及自起訴狀繕本送達翌日即99年10月29日
      起至清償日止，按年息百分之5計算之利息，為有理由，
      應予准許。至上訴人逾上開部分之請求，則無理由，應予
      駁回。原審就前開應予准許部分，所為被上訴人敗訴之判
      決，且依法職權宣告假執行，並駁回上訴人其餘請求，核
      無不當，上訴指摘原判決不當，求予廢棄改判，為無理由
      ，應予駁回。上訴人併聲明關於上訴聲明第2項之請求，
      上訴人願供擔保，請准宣告假執行，亦無依據，應併予駁
      回。
    (四)本件事證已臻明確，兩造其餘攻擊防禦方法及舉證，經本
      院詳加審酌後認與判決結果無涉，爰不一一論述，併此敘
      明。
    (五)至於上訴人於上訴理由陳稱：本件係上訴人於刑事訴訟程
      序提起附帶民事訴訟，經本院刑事庭裁定移送，依刑事訴
      訟法第504條第2項規定，本無庸繳納裁判費，且本件於原
      審訴訟繫屬期間，亦未見增生其他訴訟費用事項，原判決
      於主文項下，諭知上訴人負擔訴訟費用4分之3，究竟意旨
      為何？是否亦有所不察？云云，經查，本件係上訴人於刑
      事訴訟程序提起附帶民事訴訟，經本院刑事庭裁定移送，
      依刑事訴訟法第504條第2項規定，本無庸繳納裁判費，且
      本件若於審理期間，若未滋生其他訴訟必要費用，茲參酌
      臺灣高等法院暨所屬法院95年度法律座談會意見，無庸為
      訴訟費用負擔之諭知，原判決主文中諭知兩造比例負擔訴
      訟費用，固屬多餘，兩造亦無訴訟費用按比例之負擔可言
      ，附此說明。
四、據上論結，本件上訴無理由，依民事訴訟法第436條之1第3
    項、第449條第1項、第78條，判決如主文。
中    華    民    國    100    年    12    月    30    日
                  民事第四庭  審判長法  官  陳學德
                                    法  官  林筱涵
                                    法  官  張國華
正本證明與原本無異。
本判決不得上訴。
中    華    民    國    100    年    12    月    30    日
                                    書記官  楊月雲